【裁判字號】    91,易,615
【裁判日期】    920416
【裁判案由】    竊佔等
【裁判全文】
臺灣臺北地方法院刑事判決                          九十一年度易字第六一五號
    公  訴  人  臺灣臺北地方法院檢察署檢察官
    被      告  丁○○
右列被告因竊佔案件，經檢察官提起公訴（八十九年度偵續字第五二二號），本院判
決如左：
    主      文
丁○○無罪。
    理      由
一、公訴意旨略以：被告丁○○於民國八十八年六月三日繼承其母蔡許月鶴所有坐落
    台北市中山區（起訴書誤載為松山區○○○路一號一樓房屋及土地後，竟意圖為
    自己不法之利益，明知該不動產所屬建號二０七四號建物地下室電梯樓梯間、變
    電室及汽車升降機等空間所佔面積計七八‧九五平方公尺為該大樓各所有人所共
    有，竟於樓梯口加裝鐵門及上鎖，並控制電梯使不能下至地下室，又將地下室通
    至一樓地面之逃生攀爬樓梯加以控制，另在樓梯口堆放瓦斯桶及瓦斯爐具，而將
    上開電梯樓梯間、變電室、汽車升降機等空間均佔為己用，妨害該棟大樓其他共
    有人使用權之行使，且阻塞該大樓之逃生通道，致生危險於該大廈住戶及該防空
    避難室之使用者，因認其涉有刑法第三百二十條第二項之竊佔及同法第一百八十
    九條之二阻塞逃生通道罪嫌。
二、按意圖為自己或第三人不法之利益，而竊佔他人之不動產者，為竊佔罪，應依刑
    法第三百二十條第一項之規定處斷。阻塞集合住宅或共同使用大廈之逃生通道，
    致生危險於他人生命、身體或健康者，處三年以下有期徒刑。刑法第三百二十條
    第二項、第一百八十九條之二第一項後段固分別定有明文。惟按犯罪事實應依證
    據認定之，無證據不得推定其犯罪事實。又不能證明被告犯罪者，應諭知無罪之
    判決，刑事訴訟法第一百五十四條、第三百零一條第一項亦分別定有明文。而告
    訴人之告訴，係以使被告受刑事訴追為目的，是其陳述是否與事實相符，仍應調
    查其他證據以資審認，最高法院五十二年台上字第一三００號判例意旨可資參照
    。
三、本件公訴人認被告涉有前開犯行，無非係以：被告所有權包括一樓建物及附屬建
    物之防空避難室，並與其他共有人共同使用二０七四建號部分萬分之三百九十一
    ，且未約定由被告單獨使用，有台北市建物登記謄本四份、金鼎大廈規約附卷可
    證，而一樓通往地下室部分遭安裝鐵門並上鎖、電梯無法到達地下室、一樓地面
    之逃生攀爬梯遭阻塞之事實，有告訴人之指述及照片五幀可證，被告雖否認為其
    所為，然該地下室平時均由被告使用，此有一樓咖啡店照片、地下室堆放烹煮之
    物照片可證，被告亦不否認其持有鑰匙，若被告非真正支配門鎖與電梯之人，當
    有救濟自己權利及排除他人干涉之行動；況被告辯稱有將地下室鐵門鑰匙交與住
    戶及管理人員，並稱該地下室本屬其所有權，客觀上對於共有部分確有以上開方
    式排除其他所有權人之使用而將之完全置於自己實力支配之行為，主觀上已將整
    個地下室視為其所有之物而未區分專有與共有，其就共有部分具有不法所有之意
    圖；另依建號二０七六號之建物登記謄本所示，該地下室為防空避難室，被告在
    通往地下室之樓梯口加裝鐵門及上鎖，並於樓梯口堆放瓦斯桶及瓦斯爐具，已斷
    絕他人進入地下室之通道，亦使該防空避難之功能無存，顯已阻塞逃生通道等語
    ，為其主要之論據。訊據被告堅決否認涉有前揭竊佔及阻塞逃生通道之犯行，辯
    稱：前開建物於合建完成時，由被告之父蔡隆發分得地下一樓及地上一、二樓部
    分，蔡隆發去世後，由被告之母蔡許月鶴繼承，嗣因蔡許月鶴去世，始由被告繼
    承取得所有權，該建物一樓及地下防空避難室均屬被告所有，而防空避難室係兼
    作停車場之用，是該汽車昇降機及該處空間應歸被告所有，又地下室所設變電室
    部分，被告亦有萬分之三九一之應有部分，並未占用、亦不可能占用，倘變電室
    需保養修理，可由持有地下室大門鑰匙之大樓管理委員會人員或管理員前來處理
    ，否則倘任由他人隨意進入地下室，不僅損及被告之所有權，亦可能危及大樓住
    戶之安全；另被告雖曾在地下室堆放瓦斯筒及瓦斯爐具，但不曾將上開物品堆放
    於樓梯口，倘有阻塞不通之情形，何能進入地下室安裝電錶及電線？而地下室既
    設計為防空避難室，應僅於空襲時才有打開以供大眾避難之必要等語。
四、經查：
（一）被告被訴涉及竊佔部分：
      前開坐落台北市○○區○○段四小段第二０七六建號即門牌號碼台北市○○路
      一號建物，係於七十二年三月二十八日建築完成，被告於八十八年六月三日因
      其母蔡許月鶴去世而繼承取得，主建物部分包含一層建物面積七九．０六平方
      公尺、騎樓七二．０五平方公尺、停車場一五平方公尺，附屬建物平台一．八
      九平方公尺、防空避難室三一二．０七平方公尺，共同使用部分為長安段四小
      段二０七四建號七六五．六平方公尺，權利範圍為萬分之三九一等情，有上開
      建物謄本附於偵查及本院卷宗內可稽；又該地下防空避難室內設置有變電室、
      電梯樓梯間及汽車昇降機等公共設施，亦有地下室平面圖及測量成果圖各一份
      在卷可參。而上開建物之地下室既設有公共設施，就地下室所有權部分原宜由
      該棟大樓全體住戶取得公同共有，以利住戶共同使用並杜絕紛爭，惟因建築當
      時相關行政法令未臻完備之時空背景因素，致被告之前手於建築完成時就原應
      由全體住戶共有之防空避難室部分附屬於一樓建物而單獨取得所有權，並因此
      造成公共設施設置於私人產權範圍內部之不當情形，然此係屬建築當時法令未
      備所導致之特殊情事，並非被告或其前手於取得建物權利之時所得慮及。而上
      開建物之電梯無法通至地下室，且由一樓通往地下室之入口處有加裝鐵門上鎖
      等事實，固經檢察官於偵查中二度履勘現場查明無誤，然該建物建築完成之後
      ，即由被告之前手即其父母先後以前開方式加以使用，被告於前揭日期因繼承
      取得所有權之後，乃沿用其前手之使用方式並未變更等情，業經被告供述明確
      ，此部分事實亦與告訴人丙○○所陳、證人即該棟大樓管理委員會主任委員乙
      ○○、大樓管理員甲○○等人證述情節均屬相符（見本院九十一年九月二十日
      、九十二年一月十日、三月三日訊問筆錄），而前開地下防空避難室之所有權
      既屬被告所有，其自不可能任由他人隨意進出致妨害所有權之行使，是被告雖
      消極沿習其前手之使用方式，而未採取積極作為將原已設置之鐵門予以拆除或
      保持不上鎖之開啟狀態，且未變更電梯原來之使用狀況使其得通行至地下樓面
      ，導致未持有鐵門鑰匙之人無法進入地下室，然此係屬被告本於所有權人地位
      而於合理範圍內正當行使權利所生之必然結果，與竊佔他人不動產之積極作為
      有所不同，究不得據此即認其於客觀上有竊佔前開公共設施之犯行。又以檢察
      官於偵查中履勘現場所見情形觀之，被告係於地下室內部地面堆放雜物加以使
      用（見偵卷第四九至五一頁），至前開變電室、電梯樓梯間及汽車昇降機等公
      共設施雖係設置於地下室空間之內，然其性質上無從以私人之方式加以利用，
      實難想像被告於主觀意圖上就該公共設施部分有何為自己不法利益之犯意存在
      並加以竊佔之可能；且前開公共設施倘有維修保養之必要，均可向大樓管理委
      員會主任委員或管理員取得鑰匙後進入地下室處理等情，亦經該大樓管理員袁
      炳炎、上開證人乙○○、甲○○等人分別於檢察官履勘現場時及本院調查時證
      述在卷（見偵卷第四九頁反面、本院九十二年一月十日、三月三日訊問筆錄）
      ，足證該公共設施之日常使用及保修維護均不因被告之行為而受影響，被告前
      揭所為係屬其沿用前手之所有權行使方式，於主觀意圖及客觀行為上均難認其
      該當於刑法竊佔罪所定之構成要件。
（二）被告被訴涉及阻塞逃生通道公共危險部分：
      公訴人於起訴書中雖認被告於通往地下室之樓梯口加裝鐵門及上鎖，並於樓梯
      間堆放瓦斯筒及瓦斯爐具，而認其阻塞住戶通往地下室之逃生通道等語，惟被
      告堅詞否認其有於樓梯間堆放上開物品之事實，而依檢察官於偵查中兩度到場
      履勘筆錄所載及現場照片（見偵卷第三０至三二頁、五０頁、五一頁）、本院
      函請台北市政府警察局中山分局派員查訪拍攝現場照片所示，被告所堆放之雜
      物均放置於地下防空避難室之內部，至地下室鐵門外之樓梯間除一樓通往地下
      室入口處放置有桌子及電鍋外，並無堆放瓦斯筒及瓦斯爐具之情形，而上開桌
      子及電鍋等物係管理員用以加熱食物使用，並非被告所有之私人財產等情，業
      據證人甲○○到庭證述明確（見本院九十二年三月三日訊問筆錄），此與證人
      乙○○證稱：「（問：通往地下室的樓梯間有無放置瓦斯桶或瓦斯爐具？）沒
      有，我只看到放在地下室裡面的中間，因為我是主任委員如果看有被堵塞我會
      要求他們移走。樓梯間轉角左邊只放了一張桌子，是管理員放工具用的。」等
      語（見本院九十二年一月十日訊問筆錄）相符，另告訴人丙○○亦於本院調查
      時陳稱：「（問：樓梯口有無堆放瓦斯筒、瓦斯爐具？）沒有。」等語（見本
      院九十一年九月二十日訊問筆錄），足證被告並無以瓦斯筒或瓦斯爐具阻塞樓
      梯間通道之情形。至被告雖未將前手所設置通往地下室之鐵門保持隨時開啟狀
      態，然此係屬其就地下室所有權於合理範圍內正當行使之當然結果，與積極作
      為阻塞逃生通道之情形有所不同，業如前述，倘被告就該鐵門不予上鎖而任由
      他人進出，非惟損及其個人就地下室所有權之行使，且反易導致閒雜人等隨意
      出入地下室致生危害於大樓住戶之安全；況地下防空避難室設置之原始目的，
      應係作為空襲來臨時避難之用，與建物一樓至頂樓之樓梯間作為平時天災地變
      發生時逃生通道之設置目的有所區別，就生活經驗法則而言，亦難想像該地下
      室於水、火或地震等災害發生時可作為逃生之安全通道或空間加以利用，是被
      告前開行為，自與上揭法條所定阻塞逃生通道致生公共危險之情形有所未合。
五、綜前所述，本件公訴人所指被告前開行為，均係因該建物於建築完成當時將原應
    由全體住戶公同共有之地下防空避難室由私人單獨取得所有權致衍生之不當結果
    ，與刑事法律所規範竊佔及阻塞逃生通道之犯行均屬無涉，應由該大樓住戶另循
    民事途徑謀求妥適之管道以資解決，本院依職權調查結果，認尚無積極證據證明
    被告有公訴人所指犯行，自應依法諭知無罪之判決。
據上論斷，應依刑事訴訟法第三百零一條第一項，判決如主文。
本案經檢察官吳建輝到庭執行職務。
中      華      民      國    九十二    年      四      月      十六    日
                                        臺灣臺北地方法院刑事第七庭
                                            法  官    邱光吾
右正本證明與原本無異。
如不服本判決，應於判決送達後十日內，向本院提出上訴狀。
                                            書記官    劉英芬
中      華      民      國    九十二    年      四      月      十七    日


司法院資訊處製作；財團法人民間司法改革基金會備份。
